臺灣高等法院臺中分院民事判決
111年度上字第362號
上  訴  人  台中市政府建設局

法定代理人  陳大田  
送達代收人  林貞君  
訴訟代理人  侯志翔律師
被 上訴 人  億光電子工業股份有限公司

法定代理人  葉寅夫  
送達代收人  陳姍姍  
訴訟代理人  張育祺律師
上列當事人間請求給付工程款等事件，上訴人對於中華民國111
年4月29日臺灣臺中地方法院109年度重訴字第519號第一審判決
，提起上訴，本院於111年11月8日言詞辯論終結，判決如下：
    主  文
上訴駁回。
第二審訴訟費用由上訴人負擔。
    事實及理由
一、被上訴人主張：
　㈠伊於民國105年4月22日標得上訴人之「臺中市水銀路燈落日
    計畫汰換工程─第一工區」（下稱系爭工程），兩造於105年
    5月18日簽訂工程承攬契約（下稱系爭契約），由伊承攬汰
    換工區內之水銀燈為LED燈，約定工程總價新臺幣(下同)8,9
    15萬6,730元，履約期限至105年8月31日止。嗣後伊將工區
    內之鈉光燈合計702盞亦一併更換為LED燈（下稱系爭LED燈
    ），雖非系爭契約之範圍，惟上訴人使用系爭LED燈至今已
    逾5年，未曾要求換回，自受有系爭LED燈所有權之不當得利
    ，經扣除上訴人原有鈉光燈遭拆除之損害後，伊得請求上訴
    人給付289萬9,938元。
　㈡系爭契約之履約期限為105年8月31日，伊於同日申報竣工並
    未遲延，惟上訴人竟以申報竣工之函文於翌日即同年9月1日
    送達，認定伊遲延竣工1日，計罰逾期違約金8萬9,157元。
    另中華民國仲裁協會之仲裁判斷，已確認伊使用無調光功能
    之電源供應器符合契約規範，上訴人卻計罰違約金3萬2,000
    元。故上訴人上開扣罰之違約金共計12萬1,157元，均無理
    由，此部分之工程款，上訴人仍應給付。
　㈢伊於簽約時已提交系爭契約總價10%之履約保證金891萬5,673
    元，惟伊於109年12月21日申請發還後，上訴人卻遲至110年
    1月26日始退還履約保證金，計遲延36日，自得請求遲延利
    息9,937元。
　㈣爰依不當得利之法律關係、系爭契約及民法第231條第1項、
    第233條第1項之規定，求為命上訴人給付如附表三所示金額
    及利息之判決（未繫屬本院部分，不予贅述）。
二、上訴人則以：
　㈠被上訴人擅自將工區內之鈉光燈汰換為LED燈，與系爭契約之
    約定不符，伊於驗收結算時，已將誤換之702盞LED燈不予計
    價，自無受領之意，且系爭工程係由經濟部能源局發放補助
    款，因鈉光燈非汰換標的，無從申請補助款，伊自未受有不
    當得利。另被上訴人將尚可使用之鈉光燈拆除，汰換為LED
    燈，已侵害伊之財產權，爰以此部分之損害，與被上訴人之
    請求為抵銷。
　㈡被上訴人依約應於105年8月31日竣工，惟遲於105年9月1日始
    申報竣工，計遲延1日，伊依系爭契約第17條第1項按每日依
    契約總價千分之1計罰違約金8萬9,157元，自屬有據。另被
    上訴人於投標時所出具之服務建議書乃系爭契約之一環，該
    服務建議書記載之電源供應器具可調光功能，被上訴人使用
    無調光功能之電源供應器，與契約之規格不符，伊因而扣罰
    違約金3萬2,000元，亦無不合。
　㈢系爭工程驗收合格後，伊即2度主動通知被上訴人申請退還履
    約保證金，然被上訴人遲至109年12月18日始提出申請，加
    計行政作業流程後，伊於110年1月26日退還履約保證金，並
    無遲延給付情事。另依系爭契約第21條約定，應以中華郵政
    公司牌告1年期定期儲金機動利率年息1.13%計算遲延利息，
    被上訴人以年息5%計算遲延利息，亦有未合等語置辯。
三、原審判命上訴人給付303萬1,032元本息（被上訴人於原審請
    求之金額及判決結果對照表詳如附表二所示)，上訴人不服
    ，提起上訴，上訴聲明為：㈠原判決不利於上訴人部分廢棄
    ；㈡上開廢棄部分，被上訴人於第一審之訴及假執行之聲請
    均駁回。被上訴人則答辯聲明：上訴駁回。
四、兩造不爭執及爭執事項：
　㈠不爭執事項(參原審卷㈡第92至97頁)：　
　　⒈上訴人於105年4月22日將系爭工程之標案決標與被上訴人
      。
　　⒉上訴人於105年4月28日以中市建燈字第0000000000號函通
      知被上訴人於同年5月3日召開「水銀路燈落日計畫汰換工
      程」施工前協調會（即系爭協調會），系爭協調會之錄音
      譯文及光碟如原審卷㈠第79至81頁原證2所示，上訴人製作
      之該日會議記錄如原審卷㈠第263至270頁被證16所示，被
      上訴人有收受。　
　　⒊兩造於105年5月23日就系爭工程簽訂如原審卷㈠第21至77頁
      原證1所示之系爭契約，由被上訴人承作系爭工程，並約
      定契約總價為8,915萬6,730元，完工日期為同年8月31日
      。
　　⒋被上訴人於105年8月31日以原審卷㈠第83頁原證3函文通知
      上訴人系爭工程已完工，報請驗收，上訴人於同年9月1日
      收受該函。上訴人於同年9月5日以原審卷㈠第85頁原證4函
      文通知被上訴人：未於105年8月31日竣工當日（工程履約
      期限）函送上訴人收文，將依系爭契約第17條規定延遲履
      約計罰逾期違約金。
　　⒌兩造於105年9月5日及同年月6日有簽立原審卷㈠第87至89頁
      原證4之竣工確認紀錄，上訴人確認被上訴人竣工，同意
      被上訴人提報竣工。上訴人有寄發106年9月15日原審卷㈠
      第91頁原證5函文予被上訴人收受。
　　⒍系爭工程於107年11月12日驗收合格完畢，上訴人於108年1
      0月16日開立原審卷㈠第153頁原證7之工程結算驗收證明書
      。系爭工程原結算之明細表如原審卷㈠第155頁原證8所示
      ，金額為7,502萬0,714元，因上訴人以被上訴人將鈉光燈
      更換為LED燈228盞（140w，大瓦數）、474 盞（70w，小
      瓦數）為由，重計更換數量，而重計金額為6,997萬1,104
      元，上訴人就系爭工程最終之驗收明細表如原審卷㈠第157
      頁原證9所示。
　　⒎被上訴人將鈉光燈更換為LED燈之數量為228盞（140w，大
      瓦數）、474盞（70w，小瓦數），依契約單價計算之金額
      為504萬9,610元（如附表一）。
　　⒏上訴人就系爭工程對被上訴人扣罰違約金如下：
　　　⑴遲延違約金：被上訴人申報竣工函文於105年9月1日送達
        上訴人，被上訴人遲延竣工1日，計罰遲延違約金8萬9,
        157元。
　　　⑵其他違約金14萬4,000元，細目如原審卷㈠159至161頁原
        證10所示。其中被上訴人爭執部分為該函文說明欄中之
        四、十，即上訴人因被上訴人安裝之電源供應器，使用
        未報核之產品而扣積點3點，且電源供應器提送審查與
        契約不符致嚴重瑕疵而扣罰5點，總計因電源供應器扣
        罰8點、計罰違約金3萬2,000元。
　　⒐就系爭工程爭議，兩造間經107年5月7日中國民國仲裁協會
      106仲中聲和字第9號仲裁判斷書（下稱系爭仲裁判斷書）
      ，確認被上訴人於系爭工程使用無調光功能之電源供應器
      符合系爭契約之規範。
　　⒑就系爭契約工程款之給付，上訴人於108年11月21日給付被
      上訴人3,988萬3,529元(即工程款6,997萬1,104元之60%計
      4,198萬2,662元，再扣除保固保證金209萬9,133元)，另
      於109年6月17日給付2,775萬5,285元。
　　⒒被上訴人提繳系爭工程履約保證金891萬5,673元，上訴人
      之人員曾於108年11月14日以LINE通知被上訴人之人員得
      申請退還履約保證金，上訴人再於109年11月27日以原審
      卷㈠第489頁原證18函文通知被上訴人辦理退還履約保證金
      。被上訴人於109年12月18日以原審卷㈠第499頁被證22函
      文檢送退還申請書、憑證用紙、匯款帳號向上訴人申請退
      還履約保證金。上訴人於110年1月26日退還履約保證金89
      1萬5,573元（差額100元為匯費，此部分被上訴人不請求
      ）。
　　⒓經濟部能源局於106年1月5日撥付台中市政府系爭工程第1
      、2階段補助款（各30%），另於109年5月22日撥付台中市
      政府系爭工程第3階段補助款（40%）。
　　⒔系爭契約第21條第項第1款所載「機關簽約日中華郵政股
      份有限公司牌告一年期郵政定期儲金機動利率」，本件為
      年息1.13%。
　㈡本件爭點：
　  ⒈被上訴人依不當得利之規定，請求被上訴人給付鈉光燈汰
      換為LED燈之費用，有無理由？金額應如何計算？
　　⒉上訴人主張被上訴人拆除鈉光燈，致上訴人受有損害，應
      負賠償責任，並據此以被上訴人之前項請求為抵銷，有無
      理由？金額應如何計算？
　　⒊上訴人以被上訴人遲延竣工扣罰違約金8萬9,157元、及以
      被上訴人未使用經送審核備之電源供應器扣罰3萬2,000元
      、有無理由？
　　⒋上訴人有無遲延發還履約保證金？被上訴人請求此部分之
      遲延利息，有無理由？金額為何？
五、得心證之理由：
　㈠關於系爭契約定性之說明：
　　⒈按稱「製造物供給契約」（作成物供給契約或工作物供給
      契約或買賣承攬）者，乃當事人之一方專以或主要以自己
      之材料，製成物品供給他方，而由他方給付報酬之謂。此
      項契約之性質，究係買賣，抑屬承攬？自以依當事人之意
      思而為解釋，以資定之。如當事人之意思，重在工作之完
      成（勞務之給付），適用承攬之規定；側重於財產權之移
      轉者，適用買賣之規定；兩者無所偏重或輕重不分時，則
      認為承攬與買賣之混合契約，關於工作之完成，適用承攬
      之規定，關於財產權之移轉，即適用買賣之規定(最高法
      院99年度台上字第170號民事判決參照)。
　　⒉本件系爭契約固約定被上訴人應完成工區內之水銀燈汰換
      為LED燈之工作，惟關於LED燈之材料，係由被上訴人提供
      並計入工作報酬之中，且於被上訴人完成工作時，應同時
      將所汰換之LED讓與上訴人，使上訴人取得LED燈之所有權
      而得以使用，堪認系爭契約除重在工作之完成，亦重在工
      作物財產權之移轉，實具承攬及買賣契約之混合性質。故
      關於工作之完成，適用承攬之規定；關於財產權之移轉，
      即適用買賣之規定，合先敘明。
  ㈡被上訴人得依不當得利之規定，請求上訴人給付鈉光燈汰換
    為LED燈之費用：
　　⒈按不當得利制度，旨在矯正及調整因財貨之損益變動而造
      成財貨不當移動之現象，使之歸於公平合理之狀態，以維
      護財貨應有之歸屬狀態，俾法秩序所預定之財貨分配法則
      不致遭到破壞。故當事人間之財產變動，即一方受財產上
      之利益，致他方受損害，倘無法律上之原因，即可構成不
      當得利，不以得到受益人之同意或受益人有受領之意思為
      必要（最高法院102年度台上字第930號判決參照）。
　　⒉查被上訴人確有將702盞鈉光燈汰換為系爭LED燈，並向上
      訴人請領系爭LED燈之費用，足認被上訴人已有移轉系爭L
      ED燈所有權予上訴人之意思。而上訴人於驗收時知悉被上
      訴人將其中702盞鈉光燈亦汰換為LED燈後，僅從原驗收金
      額中扣除系爭LED燈費用504萬9,610元，並未要求被上訴
      人換回原來之鈉光燈，或通知被上訴人修補，且於發現誤
      換鈉光燈後，仍持續使用系爭LED燈，時間長達5年以上，
      足認上訴人亦有以系爭LED燈取代遭誤換之鈉光燈，供己
      長期使用之意，自有取得系爭LED燈所有權之意思，故系
      爭LED燈之所有權已因兩造合意而移轉予上訴人，上訴人
      受領系爭LED燈，自受有利益。
　　⒊上訴人另辯稱，被上訴人係強迫伊得利等語，惟查，上訴
      人知悉被上訴人誤換後，除以系爭LED燈取代遭誤換之鈉
      光燈而持續使用迄今外，亦無拆除上開702盞路燈之計畫
      ，已如前述，實難認被上訴人施作系爭LED燈係強迫上訴
      人得利。再參以上訴人之科長丁○強於系爭協調會議固陳
      稱第一原則水銀燈要全部換掉，然於廠商詢問「高壓鈉也
      可以換，如果單位認定的話？」，丁○強則回覆：「這個
      如果是經過監造或我們確認的話是可以換，我們『這個不
      用說這麼明啦』，所有東西那個區域需要換的我們都可以
      換，我們都可以收」等語，有錄音譯文可證（見原審卷㈠
      第80頁），其就廠商對系爭契約施作範圍之疑問，本應明
      確說明，卻曖昧陳稱「這個不用說這麼明啦」，要難認被
      上訴人係明知無給付義務，而惡意施作系爭LED燈強迫上
      訴人得利，上訴人辯稱被上訴人施作系爭LED燈係強迫得
      利，不構成不當得利云云，尚不足採。
　　⒋基上，鈉光燈既不在系爭工程契約所列應汰換之範圍，兩
      造就此部分之債權契約並未成立，即無法律上原因，則上
      訴人受領系爭LED燈而受有利益，並致被上訴人受有損害
      ，自構成不當得利。另上訴人所受領之利益，除系爭LED
      燈之所有權外，尚包括汰換之勞務給付(即施工費)，依其
      性質已不能返還，則依民法第181條但書之規定，自應償
      還其價額。從而，被上訴人依不當得利之法律關係，請求
      償還LED燈之價額，自屬有據。
　　⒌又系爭契約所約定之LED燈單價大瓦數每盞9,315元、小瓦
      數每盞5,100元（見原審卷㈠第155至157頁，均含施工費）
      ，另系爭702盞LED燈，其中大瓦數為228盞、小瓦數為474
      盞，以此計算，費用應為454萬1,220元（計算式：228×9,
      315＋474×5,100=4,541,220，即附表一編號一之1、2）。
      至被上訴人請求給付汰換鈉光燈之勞工安全衛生管理費、
      工程品質管理費、廠商利潤及管理費、營業稅部分（即附
      表一編號二至五），上訴人未受領利益，被上訴人此部分
      請求應屬無據。
　㈢上訴人得以被上訴人拆除鈉光燈受有損害，與被上訴人之前
    項請求為抵銷：　
　　⒈被上訴人施作系爭LED燈計大瓦數228盞、小瓦數474盞，已
      如前述，而被上訴人拆除大、小瓦數鈉光燈之數量，自應
      與系爭LED燈大、小瓦數之數量相同，則上訴人主張被上
      訴人誤拆除鈉光燈大瓦數228盞、小瓦數474盞，自可採信
      。
　　⒉上訴人所有上開鈉光燈原不應拆除，且可繼續使用，因被
      上訴人疏未注意鈉光燈非系爭契約所訂汰換之範圍，而予
      以拆除，自屬過失不法侵害上訴人之所有權，致上訴人受
      有上開鈉光燈所有權之損害。而依上訴人所提之105年1月
      25日之工程採購契約書（見原審卷㈡第75至77頁），105年
      間鈉光燈新品每盞單價為大瓦數3,024元、小瓦數2,906.4
      元，依此計算上開702盞鈉光燈之新品價值為206萬7,106
      元（計算式：228×3,024＋474×2,906.4＝2,067,106，元以
      下4捨5入，下同）。
　　⒊又依上訴人所提之調查彙整表（見原審卷㈡第299至369頁）
      ，上開遭拆除之鈉光燈係於104年1月至105年5月間設置，
      而兩造就被上訴人汰換拆除鈉光燈之時間為105年6月10日
      至同年8月31日並不爭執（見原審卷㈡第292頁），則取上
      二期間中位數104年8月15日至105年7月21日計算，上開鈉
      光燈自設置至遭拆除經過期間為1年（不滿1月以1月計）
      。依行政院所頒固定資產耐用年數表及固定資產折舊率之
      規定，號碼1034「道路號誌及行車保安設備」之耐用年數
      為10年（見原審卷㈡第458頁），依定率遞減法每年折舊10
      00分之206，另依營利事業所得稅查核準則第95條第6項規
      定「固定資產提列折舊採用定率遞減法者，以1年為計算
      單位，其使用期間未滿1年者，按實際使用之月數相當於
      全年之比例計算之，不滿1月者，以1月計」，扣除折舊後
      ，上訴人就上開鈉光燈遭被上訴人拆除所受損害為164萬1
      ,282元（計算式詳如附表四所示）。是上訴人對被上訴人
      有164萬1,282元損害賠償債權存在，上訴人以此債權與被
      上訴人請求之不當得利抵銷後，尚可請求之不當得利金額
      為289萬9,938元（計算式：4,541,220－1,641,282＝2,899,
      938）。
　　⒋另按受領人於受領時，知無法律上之原因或其後知之者，
      應將受領時所得之利益或知無法律上之原因時所現存之利
      益，附加利息，一併償還，為民法第182條第2項前段所明
      定，此係課予惡意受領人附加利息返還不當得利之責任，
      該項利息應自受領人知無法律上之原因時起算（最高法院
      105年度台上字第800號判決意旨參照）。被上訴人將鈉光
      燈汰換為LED燈，非系爭契約施作範圍，而依上訴人陳述
      ，其因其他工區陸續傳出誤換鈉光燈之情事，故請被上訴
      人提報誤換鈉光燈及漏換水銀燈之數量，兩造並就數量進
      行核算，嗣上訴人於108年7月16日認定被上訴人誤換鈉光
      燈數量為702盞，並調整系爭工程結算金額為6,997萬1,10
      4元，有上訴人內部108年7月16日簽呈在卷可稽（見原審
      卷㈡第445頁），最終上訴人以此結算結果出具工程結算驗
      收證明書（見原審卷㈠第153頁），堪信上訴人最遲於108
      年7月16日時，已知悉被上訴人有誤換之情事。是被上訴
      人併請求上訴人給付自108年7月16日起至清償日止，按年
      息5%計算之利息，亦屬有據。
　㈣上訴人不得扣罰違約金8萬9,157元、及3萬2,000元：
　　⒈系爭契約第7條第㈠項約定被上訴人應於105年8月31日以前
      竣工（原審卷㈠第32頁），而被上訴人於105年8月31日以
      函文向上訴人申報竣工，該函文於105年9月1日送達上訴
      人，上訴人以被上訴人遲延竣工1日為由，依系爭契約第1
      7條第㈠項約定扣罰逾期違約金8萬9,157元等情，為兩造所
      不爭執（見不爭執事項⒋、⒏、原審卷㈠第153頁驗收證明書
      )。然查，被上訴人既於105年8月31日已以函文向上訴人
      申報竣工，且依兩造陳述，被上訴人就系爭工程施作期間
      為105年6月10日至105年8月31日（見原審卷㈡第292頁），
      顯見被上訴人於105年8月31日應已竣工。雖上訴人於105
      年9月1日始收受上開申報竣工函文，然依系爭契約第15條
      第㈡項第1款約定，廠商應於標的預定竣工日前或竣工當日
      ，將竣工日期書面通知機關(見原審卷㈠第48頁)，被上訴
      人既於105年8月31日竣工當日即以書面通知上訴人，自符
      合上開約定之要求，至於上訴人何時收受申報竣工之書面
      ，並無影響。上訴人以被上訴人遲延竣工1日為由，扣罰
      逾期違約金8萬9,157元，應屬無據。
　　⒉上訴人另以被上訴人就系爭工程安裝無調光功能之電源供
      應器，以使用未報核之產品為由而扣積點3點（見原審卷㈠
      第159頁），且電源供應器提送審查與契約不符致嚴重瑕
      疵而扣罰5點（見原審卷㈠第160頁），總計因電源供應器
      扣罰8點、計罰違約金3萬2,000元（見不爭執事項⒏）。惟
      查：
　　　⑴上訴人主張關於扣罰3點共1萬2,000元部分，係違反附錄
        2工地管理第4、5、6條之規定(見本院卷第32頁)，惟所
        稱附錄2工地管理第4、5、6條，與電源供應器之使用無
        涉，上訴人亦自承其援引該等規定有誤（見本院卷第19
        1頁），且迄未說明其扣罰所依據之規定，已無可採。
　　　⑵況依民事訴訟法第400條第1項、仲裁法第37條第1項規定
        ，仲裁判斷作成後，即與法院之確定判決有同一之效力
        ，當事人於法院為撤銷仲裁判斷之判決確定前，應受該
        仲裁判斷內容之拘束，依其內容行使權利或履行義務（
        最高法院110年度台上字第132號判決意旨參照）。本件
        被上訴人前就其使用無調光功能電源供應器，是否符合
        系爭契約之規範一節聲請仲裁，經中華民國仲裁協會作
        成系爭仲裁判斷書，確認被上訴人於系爭工程，使用無
        調光功能之電源供應器應符合系爭契約之規範，有該仲
        裁判斷書在卷可稽（見不爭執事項⒐、原審卷㈠第93至15
        1頁）。此仲裁判斷既未經撤銷，依上開說明，兩造應
        受拘束，不得再為相反主張，應認被上訴人使用無調光
        功能之電源供應器，符合系爭契約規範，自無使用未報
        核之產品，或電源供應器提送審查與契約不符致嚴重瑕
        疵之情事。是上訴人據此扣罰違約金3萬2,000元，難認
        有理。
　　⒊基上，上訴人扣罰違約金8萬9,157元、3萬2,000元，既乏
      依據，則被上訴人依系爭契約請求上訴人給付此部分之工
      程款合計12萬1,157元，即有理由。
　　⒋依系爭契約第5條第㈠項第2款約定：「估驗款：廠商自開工
      日起，工程施作安裝進度達契約總盞數之25%及60%時，得
      申請估驗計價，並依工程會訂定之『公共工程估驗付款作
      業程序』提出必要文件（另須檢具向電力公司申請變更用
      電之證明文件）以供估驗。機關於60工作天或機關指定時
      間（含技術服務廠商之審查時間，由機關於招標時載明；
      未載明者，為15工作天）內完成審核程序後，通知廠商提
      出請款單據，並於45工作天（本計畫經費來源為中央補助
      款，每期請領款項將俟經濟部能源局每期補助款核撥後撥
      付）內付款」（見原審卷㈠第27頁）；第3款約定：「驗收
      後付款：除契約另有規定外，於驗收合格，廠商繳納保固
      保證金後，機關於接到廠商提出請款單據後45工作天（本
      計畫經費來源為中央補助款，每期請領款項將俟經濟部能
      源局每期補助款核撥後撥付）內，一次無息結付尾款」（
      見原審卷㈠第28頁）。可見被上訴人請領工程款，須符合
      施工進度或驗收合格，被上訴人向上訴人提出請款單據後
      45工作天，且中央已核撥補助款，上訴人付款期限始屆至
      。
　　⒌又系爭契約第21條第項第1款約定：「因非可歸責於廠商
      之事由，機關有延遲付款之情形：1.廠商得向機關請求加
      計年息╴%（由機關於招標時合理訂定，如未填寫，則依機
      關簽約日中華郵政股份有限公司牌告一年期郵政定期儲金
      機動利率）之遲延利息」（見原審卷㈠第60頁）。而該款
      所載「機關簽約日中華郵政股份有限公司牌告一年期郵政
      定期儲金機動利率」為年息1.13%，為兩造所不爭執（見
      不爭執事項⒔），足見兩造就遲延利息係約定按年息1.13%
      計算，應屬無疑。
　　⒍查被上訴人於108年11月21日領得60%工程款（扣除保固保
      證金）後，再於109年6月5日檢送請款發票請領其餘40%工
      程款含稅2,798萬8,442元，依系爭契約第5條第㈠項第3款
      約定，上訴人應於接到被上訴人提出請款單據後45工作天
      內即109年8月10日以前付款。而上訴人雖於109年6月17日
      給付被上訴人2,775萬5,285元(見原審卷㈠第262頁），然
      上訴人就上開不得扣罰之12萬1,157元，竟予以扣罰而迄
      未付款，是上訴人自109年8月10日清償期屆至之翌日起就
      該筆12萬1,157元即陷於遲延給付，被上訴人自得依系爭
      契約第21條第項第1款約定，請求給付以本金12萬1,157
      元計算，自109年8月11日起至清償日止，按年息1.13%計
      算之約定遲延利息。
  ㈤被上訴人得請求上訴人給付遲延發還履約保證金之遲延利息
    ：
　　⒈按給付無確定期限者，債務人於債權人得請求給付時，經
      其催告而未為給付，自受催告時起，負遲延責任，民法第
      229條第2項前段定有明文。所謂無確定期限，指未定期限
      及雖定有期限而其屆至之時期不確定二種情形，前者稱不
      定期債務，後者稱不確定期限之債務（最高法院108年度
      台上字第1915號判決要旨參照）。依系爭契約第14條第㈠
      項約定：「履約保證金於履約驗收合格且無待解決事項後
      30日內發還」以觀（見原審卷㈠第45頁），係屬不確定期
      限之債務，依上說明，履約保證金應經被上訴人催告，上
      訴人自受催告時起始負遲延責任。
　　⒉被上訴人提交系爭工程履約保證金891萬5,673元予上訴人
      ，上訴人於110年1月26日退還履約保證金891萬5,573元（
      差額100元為匯費，此部分被上訴人不請求）予被上訴人
      等情，為兩造所不爭執（見不爭執事項⒒）。又系爭工程
      驗收合格完畢後，上訴人前後於108年11月14日、109年11
      月27日通知被上訴人辦理退還履約保證金，惟被上訴人於
      109年12月18日始向上訴人催告退還履約保證金（見原審
      卷㈠第499至502頁），並經上訴人於同年12月21日收受（
      見原審卷㈡第521至523頁），則上訴人自該日起即應負遲
      延責任，計算至上訴人110年1月26日退還履約保證金止，
      計遲延36日。
　　⒊上訴人固抗辯，上開36日期間乃正常行政作業流程，不應
      計入遲延期間云云，惟行政作業流程，乃上訴人內部之規
      定，不得以之對抗被上訴人，況系爭契約關於履約保證金
      之發還，亦無得扣除行政作業期間之規定，上訴人抗辯關
      於履約保證金之發還，應扣除行政作業期間，要無足採。
　　⒋又兩造關於遲延利息利率之約定為年息1.13%，已如前述，
      則被上訴人就上訴人遲延退還履約保證金得請求之遲延利
      息應為9,937元（計算式：8915573×1.13%×36/365＝9,937
      ）。
　㈥基上，被上訴人得請求上訴人給付之項目及金額，詳如附表
    二「本院認定之金額」欄所示（即附表三所載本金及利息）
    ，逾此部分之請求，即不應准許。
五、綜上所述，被上訴人依不當得利、系爭契約及民法第231條
    第1項、233條第1項之規定，請求上訴人給付303萬1,032元
    及如附表三所示之利息，為有理由，應予准許。逾此範圍之
    請求，則無理由，應予駁回。從而原審就上開應准許部分為
    為上訴人敗訴之判決，並無不合。上訴論旨指摘原判決此部
    分不當，求予廢棄改判，為無理由，應駁回上訴。
六、本件事證已臻明確，兩造其餘之攻擊或防禦方法及所用之證
    據，經本院斟酌後，認為均不足以影響本判決之結果，爰不
    逐一論列，附此敘明。
七、據上論結，本件上訴為無理由，爰判決如主文。
中　　華　　民　　國　　111 　年　　11　　月　　15　　日
　　            民事第七庭    審判長法　官 吳美蒼
　　　　　　　　　　　　　　        法　官 唐敏寶
　　　　　　　　　　　　　　　      法　官 高英賓
正本係照原本作成。
如不服本判決，應於收受送達後二十日內向本院提出上訴書狀，
其未表明上訴理由者，應於提出上訴後二十日內向本院補提理由
書狀（均須按他造當事人之人數附繕本）。
因疫情而遲誤不變期間，得向法院聲請回復原狀。
上訴時應提出委任律師或具有律師資格之人之委任狀；委任有律
師資格者，另應附具律師資格證書及釋明委任人與受任人有民事
訴訟法第四百六十六條之一第一項但書或第二項所定關係之釋明
文書影本。如委任律師提起上訴者，應一併繳納上訴裁判費。
                                    書記官 吳伊婷
中　　華　　民　　國　　111 　年　　11　　月　　15　　日
附表一(新臺幣)：
編號      項   目     單位   單價 數量     複價 一 施工費         1 ≦70W LED燈具 燈具（含施工費）  盞 5,100元  474 2,417,400元    2 ≦140W LED燈具 燈具（含施工費）  盞 9,315元  228 2,123,820元 二 勞工安全衛生管理費 施工費×0.3%  式      13,624元 三 工程品質管理費 施工費×0.6%  式      27,247元 四 廠商利潤及管理費 施工費×5%  式     227,061元  建造費用 （一～四項合計）  式   4,809,152元 五 營業稅 （一～四項）×5%      240,458元       總   計     5,049,610元 
附表二(新臺幣)
編號    請求之內容及項目       被上訴人    於原審請求金額    原審認定之金額  本院認定之金額   1 將鈉光燈702盞汰換為LED燈（大瓦數228盞、小瓦數474盞）之費用。 5,049,610元，及自105年11月14日起至清償日止，按年息5%計算之利息 2,899,938元，及自108年7月16日起至清償日止，按年息5%計算之利息（依不當得利之法律關係）。     同一審   2 不應被扣罰之逾期違約金89,157元及其他違約金32,000元，共計121,157元之工程款 121,157元，及自105年11月14日起至清償日止，按年息5%計算之利息 121,157元，及自109年8月11日起至清償日止，按年息1.13%計算之利息。     同一審   3 上訴人遲延給付工程款之利息。     11,005,319元             0 不在本院審理範圍   4 上訴人遲延發還履約保證金之利息。      1,891,811元           9,937元     同一審 合計      本金總計     18,067,897元     如附表三    
附表三(新臺幣)：　　
編號     本  金                 利     息  1  2,899,938元 自108年7月16日起至清償日止，按年息5%計算  2    121,157元 自109年8月11日起至清償日止，按年息1.13%計算  3      9,937元                      無 合計  3,031,032元  
附表四：
   折舊時間     金額(含計算式、新台幣元) 第1年折舊值 2,067,106×0.206＝425,824 第1年折舊後價值 2,067,106－425,824＝1,641,282